【裁判字號】    98,交抗,694
【裁判日期】    981216
【裁判案由】    聲明異議
【裁判全文】
臺灣高等法院高雄分院刑事裁定         98年度交抗字第694號
抗  告  人
即受處分人  甲○○
上列抗告人因違反道路交通管理處罰條例案件，不服臺灣高雄地
方法院中華民國98年8 月21日裁定（98年度交聲字第1884號），
提起抗告，本院裁定如下：
    主  文
原裁定及原處分均撤銷。
甲○○汽車駕駛人駕駛汽車肇事致人受傷而逃逸，應吊銷其汽車
駕駛執照，一年內不得考領駕駛執照。
    理  由
一、抗告意旨略以：抗告人即受處分人甲○○於民國98年5 月12
    日凌晨2 時45分許，駕駛車牌號碼0110-UN 自用小客車（下
    稱：系爭車輛）行經高雄市○○○路114 號前，雖有與宋文
    斌所駕駛之車牌號碼0003-WQ 之自用小客車發生碰撞，受處
    分人因一時心慌，復未見有人受傷，而未下車察看即離去現
    場，但感覺有一輛車在後追趕，受處分人因而加速開車回家
    ；後來，覺得不妥，於第二天自行前往警局說明；又本件據
    被害人宋文斌所述，車禍發生時，其人在車內，只覺得其胸
    部受方向盤碰觸後有悶悶的感覺，其他並無任何受傷；原處
    分機關僅憑宋文斌之陳述，認受處分人有肇事致人受傷而逃
    逸之違規，裁決罰鍰新臺幣（下同）6,000 元，並吊銷駕駛
    執照，1 年內禁考之處分，顯有違誤等語。
二、按「汽車駕駛人駕駛汽車肇事致人受傷或死亡者，應即採取
    救護措施及依規定處置，並通知警察機關處理，不得任意移
    動肇事汽車及現場痕跡證據，違反者處新臺幣3,000 元以上
    9,000 元以下罰鍰。但肇事致人受傷案件當事人均同意時，
    應將肇事汽車標繪後，移置不妨礙交通之處所」、「前項駕
    駛人肇事致人受傷而逃逸者，吊銷其駕駛執照」。又「汽車
    駕駛人，曾依本條例其他各條規定吊銷駕駛執照者，一年內
    不得考領駕駛執照」、「汽車駕駛人，因違反本條例及道路
    交通安全規則之規定，受吊銷駕駛執照處分時，吊銷其持有
    各級車類之駕駛執照」，道路交通管理處罰條例第62條第3
    項、第4 項前段、第67條第3 項、第68條分別定有明文。
三、經查：
(一)、受處分人於上揭時、地駕駛系爭車輛撞擊宋文斌所駕駛之自
    用小客車後，致宋文斌受有胸壁挫傷及左肘挫傷之傷害，該
    事故發生後受處分人並未下車察看，旋即駕車逃逸現場等情
    ，業據證人宋文斌、劉佩岑於警詢時證述歷歷，並有高雄市
    聯合醫院診斷書、高雄市政府警察局製作之道路交通事故現
    場圖、道路交通事故調查報告表(一)(二)、交通事故談話紀錄表
    及道路交通事故現場蒐證相片在卷可參。嗣因員警調閱監錄
    系統後，循線通知受處分人到案說明，以受處分人有肇事致
    人受傷逃逸之違規，當場製單舉發，並經原處分機關裁處受
    處分人罰鍰6,000 元，並吊銷駕駛執照，1 年內禁考一節，
    有高雄市政府警察局高市警交字第BO0000000 號舉發違反道
    路交通管理事件通知單、高雄市政府交通局違反道路交通管
    理事件裁決書及高雄市政府警察局新興分局98年6 月10日高
    市警新分六字第0980015942號函附卷為憑。
(二)、受處分人對於上開駕車肇事之事實並未否認，然辯稱被害人
    宋文斌事後稱其並無任何受傷云云。查證人宋文斌於警詢中
    證述：受處分人於上揭時、地駕駛系爭車輛撞擊我所駕駛之
    自用小客車後，我有受傷等語，並有證人宋文斌於98年5 月
    12日，前往高雄市立聯合醫院急診，經診斷後受有胸壁挫傷
    及左肘挫傷之傷害之診斷書附卷可參。足見證人宋文斌之證
    述應堪採取，證人宋文斌當時確有受傷無訛。參以道路交通
    事故現場蒐證相片所示，受處分人於上揭時、地駕駛系爭車
    輛撞擊宋文斌所駕駛之自用小客車後，現場遺有受處分人所
    有之自用小客車之保險桿碎片，可以推知該撞擊力道甚為猛
    烈，受處分人對此猛烈撞擊，會造成被撞車輛內人員受傷之
    可能，應無不知之理。佐以受處分人於偵查中自承：我於98
    年5 月12日凌晨2 時45分在自立二路144 號前開車擦撞被害
    人之車子，因為害怕沒有停留在現場，被害人有受傷等語；
    且其刑事部分經檢察官提起公訴後，已經原審法院於98年11
    月30日以98年度交易字第99號刑事判決判處有期徒刑7 月在
    案（尚未確定），有該判決書可參，則受處分人辯稱被害人
    宋文斌沒有受傷云云，顯然設詞卸責，避重就輕，殊非可取
    。是以本件受處分人駕車肇事致人受傷而逃逸之事實，事證
    已明，堪以認定。
(三)、原處分機關因而據以裁罰，固非無見，惟：
  1.按行政罰法第26條規定：「一行為同時觸犯刑事法律及違反
    行政法上義務規定者，依刑事法律處罰之。但其行為應處以
    其他種類行政罰或得沒入之物而未經法院宣告沒收者，亦得
    裁處之。前項行為如經不起訴處分或為無罪、免訴、不受理
    、不付審理之裁判確定者，得依違反行政法上義務規定裁處
    之」，此即所謂一事不二罰之原則。究其立法目的，係因一
    行為同時觸犯刑事法律及違反行政法上義務規定時，由於刑
    罰與行政罰同屬對不法行為之制裁，而刑罰之懲罰作用較強
    ，故依刑事法律處罰，即足資警惕時，實無一事二罰再處行
    政罰之必要，且刑事法律處罰，由法院依法定程序為之，較
    符正當法律秩序，應予優先適用，職此，因同時觸犯刑事法
    律及違反行政法上義務規定之行為，行政機關得否科以與刑
    罰相類之行政罰處罰，端視該行為之刑事訴追或審判程序終
    局結果而定，在刑事訴追、審判程式尚未終局確定前，行政
    機關自不得逕予裁罰，至於沒入或其他種類行政罰，因兼具
    維護公共秩序之作用，為達行政目的，行政機關仍得併予裁
    處。
  2.本件受處分人因本件同一行為涉犯刑法第185 條之4 肇事致
    人受傷逃逸罪，業經臺灣高雄地方法院檢察署檢察官偵查起
    訴（偵查案號：98年度偵字第15742 號），並經原審法院於
    98年11月30日以98年度交易字第99號刑事判決判處有期徒刑
    7 月在案（尚未確定），有該判決書可參，是以依照前揭說
    明，受處分人既因同一駕駛汽車肇事致人受傷而逃逸之行為
    同時觸犯刑事法律及違反行政法上義務，其中刑事部分經判
    處罪刑仍未確定，基於「一事不二罰」之行政罰原則，在刑
    事審判程序尚未終局確定前，行政機關自不得就其罰鍰部分
    逕予裁罰。從而，原處分機關逕以受處分人駕駛汽車肇事致
    人受傷而逃逸，裁處罰鍰6,000 元，尚有未洽。至吊銷駕駛
    執照，1 年內禁考部分，乃裁罰性之不利處分，為維護交通
    安全，加強救護，減少被害人之死傷，並促使駕駛人於肇事
    後，能對被害人即時救護，故依行政罰法第26條第1 項但書
    之規定，仍得據以裁罰。
四、原審因而將原處分關於罰鍰6,000 元部分撤銷，並將其他異
    議駁回，固非無見，惟因本件肇事逃逸只有一個交通違規行
    為，而有關其處罰效果之罰鍰、吊銷駕駛執照及一年內不得
    重考等部分，均與該交通違規行為不可分離，亦即本件只有
    一個交通違規行為，但受數個處罰效果，自不應將其交通違
    規行為與處罰效果分別處理。從而原裁定將原處分關於罰鍰
    6,000 元部分撤銷，並將其他異議駁回，自有違誤，本件抗
    告雖無理由，惟原處分及原裁定既有違誤之處，自應由本院
    將原處分及原裁定撤銷，並依道路交通管理處罰條例第63條
    第4 項、第67條第3 項、第68條裁定如主文第2 項所示。
五、據上論結，應依道路交通案件處理辦法第26條，刑事訴訟法
    第413 條，裁定如主文。
中    華    民    國    98    年    12    月    16    日
                  刑事第一庭    審判長法  官  周賢銳
                                      法  官  施柏宏
                                      法  官  黃仁松
以上正本證明與原本無異。
不得再抗告。
中    華    民    國    98    年    12    月    17    日
                                      書記官  林家煜


司法院資訊處製作；財團法人民間司法改革基金會備份。
